ACORDAO-COMPLETO-2424426

ACÓRDÃO 11607/2020 ATA 37/2020 - SEGUNDA CÂMARA

VISTOS, relatados e discutidos estes pedidos de reexame, interpostos pelo Tribunal Regional do Trabalho da 10ª Região e por Maria Nilza Mendes Campos, que se insurgem contra o Acórdão 4051/2020-TCU-Segunda Câmara (rel. min. Aroldo Cedraz) , que considerou ilegal o ato de concessão de aposentadoria à interessada, negando-lhe registro.
ACORDAM os ministros do Tribunal de Contas da União, reunidos em sessão da 2ª Câmara, ante as razões expostas pela relatora, e com fundamento nos arts. 33 e 48 da Lei 8.443/1992, em:
9.1. conhecer dos recursos para, no mérito, e negar-lhes provimento;
9.2. dar ciência desta deliberação aos recorrentes.

Pedido de reexame interposto pelo Tribunal Regional do Trabalho da 10ª Região/DF e TO e por Maria Nilza Mendes Campos, ex-servidora do referido Tribunal, por meio dos quais se insurgem contra o Acórdão 4.051/2020-TCU-2ª Câmara (rel. Ministro Aroldo Cedraz),

Segunda Câmara

Tribunal Regional do Trabalho da 10ª Região/DF e TO.

3. Recorrentes: Maria Nilza Mendes Campos (CPF XXX.362.201-XX) e Tribunal Regional do Trabalho da 10ª Região/DF e TO (CNPJ 02.011.574/0001-90).
3.1. Interessada: Maria Nilza Mendes Campos (CPF XXX.362.201-XX).

13.1. Ministros presentes: Augusto Nardes (na Presidência), Aroldo Cedraz, Raimundo Carreiro e Ana Arraes (Relatora).
13.2. Ministros-Substitutos presentes: Marcos Bemquerer Costa e André Luís de Carvalho.

ANA ARRAES

ministro Aroldo Cedraz.

Trata-se de pedidos de reexame interpostos pelo Tribunal Regional do Trabalho da 10ª Região/DF e TO e por Maria Nilza Mendes Campos, ex-servidora do referido órgão, por meio dos quais se insurgem contra o Acórdão 4051/2020-TCU-Segunda Câmara (rel. ministro Aroldo Cedraz) , o qual foi prolatado na sessão de julgamento do dia 16/4/2020-Virtual e inserto na Ata 10/2020-2ª Câmara.
2.	Transcrevo excerto da deliberação:
"VISTOS, relatados e discutidos estes autos que tratam do ato de concessão de aposentadoria da Sra. Maria Nilza Mendes Campos, no cargo de Analista Judiciário do Tribunal Regional do Trabalho da 10ª Região/DF e TO, submetido, para fins de registro, à apreciação do Tribunal de Contas da União (TCU) , de acordo com o art. 71, inciso III, da Constituição Federal; 
ACORDAM os ministros do Tribunal de Contas da União, reunidos em Sessão da Segunda Câmara, ante as razões expostas pelo relator e com fundamento no art. 71, inciso III, da Constituição Federal, c/c arts. 1º, inciso V, e 39, inciso II, da Lei 8.443/1992, e art. 260 do Regimento Interno, em: 
9.1. considerar ilegal o ato de concessão de aposentadoria da Sra. Maria Nilza Mendes Campos, negando-lhe o respectivo registro; 
9.2. dispensar o ressarcimento das quantias indevidamente recebidas de boa-fé, consoante o disposto no Enunciado 106 da Súmula de Jurisprudência deste Tribunal; 
9.3. determinar ao Tribunal Regional do Trabalho da 10ª Região/DF e TO que: 
9.3.1. faça cessar, no prazo de 15 (quinze) dias, a contar da ciência desta deliberação, o pagamento decorrente da vantagem 'opção' de que trata o art. 2º da Lei 8.911/1994 (c/c art. 18 da Lei 11.416/2006) , do ato considerado ilegal, sujeitando-se a autoridade administrativa omissa à responsabilidade solidária, nos termos do art. 262, caput, do Regimento Interno/TCU; 
9.3.2. promova o destaque da parcela de quintos incorporada com amparo em funções comissionadas exercidas entre 8/4/1998 a 4/9/2001, mantendo-se o pagamento da vantagem até sua absorção integral por quaisquer reajustes futuros, consoante decidido pelo STF no RE 638.115/CE; 
9.3.3. no prazo de 30 (trinta) dias, a contar da ciência desta deliberação, emita novo ato de concessão de aposentadoria e submeta-o ao Tribunal, após suprimida a irregularidade que ensejou a apreciação pela ilegalidade; 
9.3.4. dê ciência, no prazo de 15 (quinze) dias, a contar da notificação deste acórdão, do inteiro teor da deliberação ao interessado, alertando-o de que o efeito suspensivo proveniente da interposição de eventual recurso perante o TCU não o exime da devolução dos valores percebidos indevidamente após as respectivas notificações, caso o recurso não seja provido; 
9.3.5. no prazo de 30 (trinta) dias, contados da ciência desta deliberação, envie a este Tribunal documentos comprobatórios de que o interessado está ciente do julgamento deste Tribunal".
3.	Nas razões recursais, o TRT da 10ª Região sustenta:
a) o entendimento firmado no Acórdão 1599/2019-TCU-Plenário foi suspenso em face de deliberação do Tribunal Regional Federal da 1ª Região;
b) a necessidade de tratamento isonômico com os destinatários dos acórdãos que determinaram o sobrestamento da análise das aposentadorias até o julgamento dos recursos interpostos contra o Acórdão 2988/2018-TCU-Plenário;
c) a necessidade de modulação dos efeitos do Acórdão 4051/2020-TCU-Segunda Câmara;
d) a insubsistência do subitem 9.3.2 do Acórdão 4051/2020-TCU-Segunda Câmara.
4.	Requer o conhecimento e o provimento do presente recurso de reexame, para que seja suspensa a decisão desta Corte até a deliberação definitiva tomada pelo TRF 1ª Região no Processo 1041687-08.2019.4.01.0000 ou até que o Plenário do TCU examine o recurso interposto contra o Acórdão 2988/2018-TCU-Plenário. Cumulativamente, requer a modulação dos efeitos da decisão recorrida, com vistas a transformar a parcela "opção" em VPNI, a ser absorvida pelos reajustes posteriores. Por fim, pede seja declarada a insubsistência do subitem 9.3.2 do Acórdão 4051/2020-TCU-Segunda Câmara.
5.	Maria Nilza Mendes Campos, por sua vez, alega o que se segue em seu recurso:
a) a incidência de contribuição previdenciária até 28/1/1999 sobre a parcela de retribuição pelo exercício de função comissionada;
b) violação ao princípio da segurança jurídica, considerando que, de 2005 a 2019, os órgãos e entidades da Administração Pública federal aplicam o entendimento consubstanciado no Acórdão 2076/2005-TCU-Plenário;
c) violação ao princípio da isonomia, haja vista que inúmeros atos de aposentadoria julgados e registrados nos últimos 14 anos foram tidos como legais pela Corte de Contas;
d) violação ao direito adquirido;
e) ausência de modulação com a alteração do entendimento no Acórdão 1599/2019-TCU-Plenário;
f) direito à incorporação de "quintos" com a modulação dos efeitos dos Embargos de Declaração no RE 638.115/CE.
6.	Requer que o recurso seja conhecido e provido, para restabelecer a parcela "opção".
7.	Presentes os requisitos de admissibilidade, conheci dos recursos, com efeito suspensivo, no caso de Maria Nilza Mendes Campos, e sem efeito suspensivo, no caso do Tribunal Regional do Trabalho da 10ª Região/DF e TO, por ter sido interposto intempestivamente.
8.	Na instrução de mérito, a Secretaria de Recursos (Serur) propõe negar provimento aos apelos, considerando que os argumentos foram insuficientes para alterar o mérito do julgado. Em especial, a unidade técnica concluiu que:
a) o decidido no Processo 1041687-08.2019.4.01.0000, em curso no TRF-1ª Região, por si só, não autoriza a inclusão da parcela "opção" nos proventos da interessada; 
b) o sobrestamento do processo não é necessário; 
c) não houve violação aos princípios da segurança jurídica e da isonomia; 
d) não deve ser feita a modulação dos efeitos do acórdão recorrido; 
e) o acórdão atacado pontuou a necessidade da modulação dos efeitos do RE 638.115 em 18/12/2019 (subitem 9.3.2) ; 
f) o ato em reexame ofendeu a EC 20/1998; 
g) as parcelas remuneratórias decorrentes do exercício das funções comissionadas deixaram de constituir base de incidência para a contribuição previdenciária desde 16/12/1998; 
h) não houve violação ao direito adquirido.
 9.	O Ministério Público acompanha a unidade técnica.
	É o Relatório.

Marlúcio Lustosa Bonfim (OAB/DF 16.619) e outros representando Maria Nilza Mendes Campos.

Procurador Júlio Marcelo de Oliveira.

Pedido de Reexame. Aposentadoria. Incorporação da parcela "opção". Ilegalidade. Argumentos Insuficientes para alterar a deliberação recorrida. Conhecimento. Não provimento.

APOSENTADORIA (APOS)

Secretaria de Recursos (Serur).

Trata-se dos pedidos de reexame interpostos pelo Tribunal Regional do Trabalho da 10ª Região/DF e TO e por Maria Nilza Mendes Campos, ex-servidora do referido órgão, por meio dos quais se insurgem contra o Acórdão 4051/2020-TCU-Segunda Câmara (rel. ministro Aroldo Cedraz) , o qual considerou ilegal o ato de concessão de aposentadoria de Maria Campos, negando-lhe registro, em razão da inclusão da vantagem "opção" a que se refere o art. 2º da Lei 8.911/1994, o que acarretou acréscimo aos proventos de aposentadoria em relação à última remuneração contributiva da atividade e, em consequência, resultou em descumprimento do disposto no art. 40, caput e § 2º, da Constituição Federal.
2.	Preliminarmente, observo que o recurso interposto pelo TRT 10ª Região é intempestivo: foi protocolado em 16/6/2020, fora do prazo legal, conforme explica o parecer da Serur (peça 22) :
"É possível afirmar que o recorrente foi devidamente notificado acerca do acórdão original mediante Ofício 17264/2020 (peças 11 e 12) em seu endereço institucional de acordo com o disposto no art. 179, II, do Regimento Interno/TCU. Impende esclarecer que 'a data de início do prazo é contada a partir do primeiro dia em que houver expediente no Tribunal', nos termos do art. 19, §3º, da Resolução/TCU 170/2004. 
Assim, o termo a quo para análise da tempestividade foi o dia 1/6/2020, concluindo-se, portanto, pela intempestividade deste recurso, pois o termo final para sua interposição foi o dia 15/6/2020. Ademais, registre-se que o recurso foi assinado eletronicamente."
3.	Entretanto, o apelo trouxe novos elementos aos autos, o que possibilita, excepcionalmente, dele conhecer, nos termos do art. 32, parágrafo único, da Lei 8.443/1992. De qualquer forma, nos termos do art. 285, §2º, do Regimento Interno, não haverá efeito suspensivo.
4.	No tocante ao recurso de Maria Nilza Mendes Campos, encontram-se presentes todos os requisitos de admissibilidade (legitimidade, interesse, adequação, tempestividade) , devendo o recurso ser conhecido, nos termos dos arts. 33 e 48 da Lei 8.443/1992.
5.	Todavia, a Serur propõe conhecer dos ambos os recursos, para, no mérito, negar-lhes provimento; o Ministério Público junto ao TCU a acompanha.
6.	Alinho-me à manifestação da unidade técnica e do Parquet, conforme as razões que exponho a seguir.
I
7.	Primeiramente, convém tecer algumas considerações iniciais sobre a vantagem "opção", que constam do parecer da unidade técnica, as quais, por elucidativo, transcrevo a seguir:
"Da vantagem 'opção'
2.2.	Em síntese, a vantagem conhecida como 'opção' constituía uma fração variável, conforme definido em lei, da remuneração do cargo em comissão/função de confiança.
2.3. 	Era um direito conferido ao servidor ocupante de cargo efetivo, que assumia cargo em comissão ou função de confiança, de continuar a ser remunerado com base em seu cargo efetivo, mas com acréscimo decorrente do exercício do novo cargo/função. 
2.4.	A vantagem tinha por objetivo conferir estímulo financeiro para que o servidor efetivo ocupasse cargo em comissão cuja remuneração fosse inferior à do cargo efetivo. 
2.5.	Aparentemente, o primeiro normativo que tratou da matéria foi a Lei 4.345/1964, que assim dispôs (ênfase acrescida) :
'Art. 1º As tabelas de vencimentos dos cargos efetivos e em comissão, referidas no art.1º da Lei nº 4.242, de 17 de julho de 1963, ficam substituídas pelas seguintes:    
.................................................................................................................................................
 § 2º Ao funcionário nomeado para o exercício de cargo em comissão é facultado optar pelo vencimento do símbolo, previsto na tabela b constante dêste artigo, ou pela percepção do vencimento e demais vantagens de seu cargo efetivo acrescido de gratificação fixa, correspondente a 20% (vinte por cento) do valor do símbolo do cargo em comissão respectivo.'
2.6. 	Igual disciplina foi mantida pelo Decreto-Lei 1.445/1976 (que tratava da remuneração dos servidores civis do Poder Executivo, dentre outros) . Segundo o art. 3º, a vantagem correspondia a 20% do vencimento do Grupo Direção e Assessoramento Superiores (DAS) . 
2.7.	A legislação foi sendo alterada ao longo do tempo, de modo que não só o percentual foi alterado como também foram acrescidas outras vantagens/gratificações ao 'optante' pela remuneração do cargo efetivo.
2.8.	O Decreto-Lei 2.270/1985, por exemplo, permitiu a inclusão da vantagem 'representação mensal' no cálculo da vantagem 'opção'. O Decreto-Lei 2.365/1987 (art. 10) elevou o percentual para 50% e a Lei 7.706/1988 (art. 4º) , para 55%. 
2.9.	A Lei 8.538/1992 alterou a composição da parcela 'opção', que foi acrescida de 55% da gratificação GADF (Gratificação de Atividade por Desempenho de Função) , criada pela Lei Delegada 13/1992. 
2.10.	Assim, quando da edição da Lei 8.538/1992, a 'opção' passou a ser: 55% do vencimento do DAS + 55% da GADF + representação mensal.
2.11.	A Lei 8.911/1994 disciplinou o cálculo da opção para os servidores do Poder Executivo, além de tratar do instituto da incorporação de 'quintos', previsto no art. 62 da Lei 8.112/1990. À guisa de clareza, transcrevo o citado dispositivo:
Lei 8.911/1994
'Art. 2º É facultado ao servidor investido em cargo em comissão ou função de direção, chefia e assessoramento, previstos nesta Lei, optar pela remuneração correspondente ao vencimento de seu cargo efetivo, acrescido de cinquenta e cinco por cento do vencimento fixado para o cargo em comissão, ou das funções de direção, chefia e assessoramento e da gratificação de atividade pelo desempenho de função, e mais a representação mensal.
Parágrafo único. O servidor investido em função gratificada (FG) ou de representação (GR) , ou assemelhadas, constantes do Anexo desta Lei, perceberá o valor do vencimento do cargo efetivo, acrescido da remuneração da função para a qual foi designado.'
2.12.	A remuneração dos cargos em comissão prevista na Lei 8.911/1994 e que servia de base de cálculo para a vantagem 'opção' continuou a ser composta de vencimento básico, GADF e representação mensal.
2.13.	As alterações no cálculo da vantagem 'opção' continuaram ao longo do tempo. Cito, por exemplo, a Lei 9.030/1995, que estabeleceu que a vantagem equivaleria a 25% da remuneração total do cargo ou função, para os DAS 4 a 6 (art. 2º) , que passou a ser paga em rubrica única (sem GADF ou representação mensal) . Também previu o pagamento de uma parcela variável, equivalente à diferença entre a remuneração efetiva e a remuneração do cargo em comissão.
2.14.	Já a Lei 11.526/2007, alterada pela Lei 12.094/2009, fixou a 'opção' como 60% da remuneração do cargo em comissão.
2.15.	No âmbito do Poder Judiciário, a Lei 9.421/1996 estabeleceu que a 'opção' equivaleria a 70% do vencimento básico da função de confiança.
2.16.	Importante registrar que algumas funções - geralmente as de menor valor e ocupadas exclusivamente pelos servidores efetivos - são pagas em valor integral, juntamente com a remuneração do cargo efetivo. 
2.17.	São as chamadas funções gratificadas ou funções de representação (vide parágrafo único do art. 2º da Lei 8.911/1994) . Diversamente dos cargos em comissão, que exigem o afastamento do servidor de seu cargo efetivo, as funções gratificadas não constituem cargo à parte. São apenas gratificações pagas aos servidores efetivos em razão da assunção de maiores responsabilidades.
2.18.	Nesses casos, o servidor não recebe a 'opção' - já que não tem entre o que optar -, mas, sim, o valor da função gratificada, juntamente com a remuneração de seu cargo efetivo.
2.19.	As vantagens decorrentes do exercício de cargo em comissão/função de confiança e função gratificada são de natureza pro labore faciendo, assim como adicionais pagos em razão das condições específicas de trabalho (insalubridade, trabalho noturno etc.) . Ou seja, são de natureza transitória, uma vez que o servidor somente a elas faz jus quando no exercício do cargo ou função. 
2.20.	Uma vez que a aposentadoria ocorre no cargo efetivo e os proventos guardam relação com esse cargo, não há como imaginar que vantagens associadas ao cargo em comissão possam compor os proventos de aposentadoria, salvo autorização legal. Isso em virtude do princípio da legalidade. De fato, não se pode relegar ao oblívio a lição de Hely Lopes Meirelles:
Na Administração Pública não há liberdade nem vontade pessoal. Enquanto na administração particular é lícito fazer tudo que a lei não proíbe, na Administração Pública só é permitido fazer o que a lei autoriza. A lei para o particular significa 'pode fazer assim'; para o administrador público significa 'deve fazer assim' (in Direito Administrativo Brasileiro, 33ª ed., São Paulo: Malheiros Editores, 2007, p. 87-88) .
2.21	A Lei 8.112/1990 disciplinou a matéria nos seguintes termos:
Art. 193. O servidor que tiver exercido função de direção, chefia, assessoramento, assistência ou cargo em comissão, por período de 5 (cinco) anos consecutivos, ou 10 (dez) anos interpolados, poderá aposentar-se com a gratificação da função ou remuneração do cargo em comissão, de maior valor, desde que exercido por um período mínimo de 2 (dois) anos.                    
§ 1° Quando o exercício da função ou cargo em comissão de maior valor não corresponder ao período de 2 (dois) anos, será incorporada a gratificação ou remuneração da função ou cargo em comissão imediatamente inferior dentre os exercidos.                   
§ 2° A aplicação do disposto neste artigo exclui as vantagens previstas no art. 192, bem como a incorporação de que trata o art. 62, ressalvado o direito de opção (ênfase acrescida) .
2.22.	É sobremodo importante ressaltar que o direito de opção, que consta no § 2º supra, diz respeito à opção entre as vantagens dos quintos, da prevista no art. 193 e do art. 192 - e não à parcela vulgarmente chamada de 'opção'.      
2.23.	A composição dos proventos deferidos ao servidor que optava por se aposentar na forma do caput dependia do tipo de cargo ou função ocupada.
2.24.	Se ex-ocupante de cargo em comissão, os proventos equivaleriam à remuneração desse cargo. Se ocupante de função gratificada, que é vinculada ao exercício de cargo efetivo, os proventos do servidor seriam compostos pela remuneração do cargo efetivo acrescida da gratificação de função. Isso porque, no último caso, não se trata de um cargo autônomo, com estrutura remuneratória própria, mas de uma mera gratificação paga ao servidor efetivo.
2.25.	Veja-se que esse dispositivo legal não mencionava expressamente a possibilidade de deferir ao inativo, que preencheu seus requisitos, a parcela da retribuição dos cargos em comissão/função de confiança, conhecida como 'opção', nada obstante ressalve, em seu §2º, o 'direito de opção'.
2.26.	O § 2º do art. 193 da Lei 8.112/1990 apenas autorizava que o servidor optasse por se aposentar na forma do caput ou carreasse para os proventos de aposentadoria (calculados com base na remuneração do cargo efetivo) as vantagens previstas nos arts. 62 e 192 da Lei 8.112/1990. 
2.27.	Nessa ordem de ideias, poder-se-ia argumentar que não existe amparo legal para o pagamento da 'opção' para os inativos, uma vez que a Lei 8.112/1990 não menciona expressamente essa possibilidade. 
2.28.	Contudo, seria também possível extrair diretamente do caput, mediante interpretação extensiva, a autorização para o pagamento da parcela 'opção' ao inativo. Se o dispositivo conferia ao ex-ocupante de cargo em comissão o direito de ter seus proventos calculados com base na remuneração desse cargo, não seria desarrazoado conferir a esse servidor o direito de acrescer a seus proventos de cargo efetivo a parcela 'opção'. Desse modo, estar-se-ia conferindo ao ex-ocupante do cargo em comissão tratamento semelhante ao do servidor investido em função gratificada. 
2.29.	Isso porque, em muitos casos, a remuneração do cargo em comissão era inferior à do cargo efetivo. Consequentemente, muitos desses servidores não se beneficiariam do art. 193 da Lei 8.112/1990, ao contrário daqueles que ocuparam função gratificada.
2.30.	Todavia, essa interpretação não se coaduna com o pagamento de 'quintos', dada a vedação contida no § 2º do art. 193 da Lei 8.112/1990.
2.31.	A razão da vedação de acumulação das vantagens era claramente evitar o bis in idem nos proventos de inatividade, haja vista que a finalidade do pagamento das vantagens era uma só: assegurar estabilidade financeira na inatividade ao servidor que assumiu maiores responsabilidades quando na atividade. 
2.32.	Não invalida esse raciocínio o fato de que era possível pagar, na atividade, a vantagem dos 'quintos' cumulativamente com a gratificação de função ou com a 'opção'. Isso é uma distorção do instituto dos 'quintos', pois, em vez de assegurar a estabilidade financeira àquele que se afastasse do cargo ou função, acabava por elevar a remuneração do cargo efetivo ainda quando no exercício do cargo em comissão ou função. Entretanto, isso era prevista em lei, o que não ocorre no caso da inatividade.
2.33.	Quando o servidor é necessariamente remunerado com base no cargo efetivo e recebe uma gratificação fixada em lei, deve-se observar a vedação de pagamento cumulativo da gratificação de função com as vantagens previstas nos arts. 62 ('quintos'/'décimos') e 192 da Lei 8.112/1990.  Nesse sentido, cito, dentre inúmeros outros, a Decisão 47/2001-Plenário (rel. Ministro Benjamin Zymler) e os Acórdão 645/2003-TCU-Plenário (rel. Ministro Walton Alencar Rodrigues) e 814/2005-1ª Câmara (relator Ministro Marcos Vilaça) , proferido em processo de inspeção.
2.34.	Apesar de não haver expressa previsão legal, a jurisprudência de mais de trinta anos vem aceitando a inclusão da parcela 'opção' (pagamento de uma fração da remuneração do cargo em comissão ao servidor que opta pela remuneração do cargo efetivo) nos proventos do inativo que implementou os requisitos do art.180 da Lei 1.711/1952 ou do art. 193 da Lei 8.112/1990. Nada obstante, não é possível o pagamento da parcela 'opção' - quando prevista em lei - com a vantagem dos 'quintos', ex vi do disposto no § 2º do art. 193 da Lei 8.112/1990.
2.35.	Mas não é só: a EC 20/1998 impõe que os proventos da inatividade sejam calculados com base na remuneração do cargo efetivo e que não a superem no momento da concessão da aposentadoria. Assim, todos os servidores que não implementaram as condições para a aposentação até 15/12/1998 (véspera da vigência da EC 20/1998) não fazem jus à percepção de FC ou da parcela 'opção' (se existente na estrutura remuneratória) nos proventos de aposentadoria.
2.37.	Ademais, a aposentadoria deve observar as regras vigentes no momento da implementação de todos os requisitos legais para a concessão do benefício previdenciário, motivo pelo qual não é possível entender que o servidor tenha algum direito adquirido a determinada vantagem paga na aposentadoria até que lhe seja assegurado o próprio direito à inativação. 
2.38. 	Portanto, sob o ponto de vista legal, o cumprimento das exigências do art. 193 da Lei 8.112/1990, por si só, é irrelevante e não produz consequências jurídicas caso não tenham sido atendidos os requisitos para a constituição da situação jurídica na qual a vantagem é devida: a aposentadoria.
2.39.	É nesse sentido o disposto no art. 7º da Lei 9.624/1998 (ênfase acrescida) : 
Art. 7º É assegurado o direito à vantagem de que trata o art. 193 da Lei nº 8.112, de 1990, aos servidores que, até 19 de janeiro de 1995, tenham completado todos os requisitos para obtenção de aposentadoria dentro das normas até então vigentes.
Parágrafo único. A aplicação do disposto no caput exclui a incorporação a que se referia o art. 62 e as vantagens previstas no art. 192 da Lei nº 8.112, de 1990 (grifos acrescidos) .
2.40.	Assim, os servidores que não se encontravam em condições de se aposentar quando da revogação do art. 193 do Regime Jurídico Único (até 18/1/1995) não podem se beneficiar dessa vantagem.
2.41.	De mais a mais, a jurisprudência apregoa que é 'vedado ao servidor público carrear para os proventos da aposentadoria ou para a pensão por ele instituída parcela da remuneração sobre a qual não incidiu desconto previdenciário" (Acórdão 5919/2019-TCU-Primeira Câmara, de relatoria do ministro Benjamin Zymler, entre outros) ."
II
8.	Nas razões recursais, o Tribunal Regional do Trabalho da 10ª Região sustenta:
a) o entendimento firmado no Acórdão 1599/2019-TCU-Plenário foi suspenso em face de deliberação do Tribunal Regional Federal da 1ª Região;
b) a necessidade de tratamento isonômico com os destinatários dos acórdãos que determinaram o sobrestamento da análise das aposentadorias até o julgamento dos recursos interpostos contra o Acórdão 2988/2018-TCU-Plenário;
c) a necessidade de modulação dos efeitos do Acórdão 4051/2020-TCU-Segunda Câmara;
d) a insubsistência do subitem 9.3.2 do Acórdão 4051/2020-TCU-Segunda Câmara.
9.	Por sua vez, Maria Nilza Mendes Campos apresenta as seguintes alegações:
a) a incidência de contribuição previdenciária até 28/1/1999 sobre a parcela de retribuição pelo exercício de função comissionada;
b) violação ao princípio da segurança jurídica, considerando que, de 2005 a 2019, os órgãos e entidades da Administração Pública federal aplicam o entendimento consubstanciado no Acórdão 2076/2005-TCU-Plenário;
c) violação ao princípio da isonomia, haja vista que inúmeros atos de aposentadoria julgados e registrados nos últimos 14 anos foram tidos como legais pela Corte de Contas;
d) violação ao direito adquirido;
e) ausência de modulação com a alteração do entendimento no Acórdão 1599/2019-TCU-Plenário;
f) direito à incorporação de "quintos" com a modulação dos efeitos dos Embargos de Declaração no RE 638.115/CE.
10.	Quanto a suposta violação ao que foi decidido em decisão monocrática do TRF 1ª Região, cumpre mencionar que, no caso concreto, a inclusão da parcela "opção" nos proventos de aposentadoria da interessada foi considerada ilegal por três razões: 
a) violação à regra constitucional introduzida pela Emenda Constitucional 20/1998 que limita o valor dos proventos à remuneração do cargo efetivo; 
b) houve violação ao art. 193, § 2º, da Lei 8.112/1990, que veda a percepção da "opção" cumulativamente com os "quintos"; 
c) a jurisprudência apregoa que é "vedado ao servidor público carrear para os proventos da aposentadoria ou para a pensão por ele instituída parcela da remuneração sobre a qual não incidiu desconto previdenciário" (Acórdão 5919/2019-TCU-Primeira Câmara, rel. ministro Benjamin Zymler, entre outros) .
11.	Portanto, ainda que reste superada a primeira irregularidade, persiste ilegal a inclusão da parcela "opção" nos proventos, pelas razões elencadas nos itens seguintes. 
12.	Ademais, a competência do TCU, prevista no art. 70, III, da CF/88, de apreciar, para fins de registro, as concessões de aposentadoria, é dele privativa, sendo que não pode ser revista pelo Poder Judiciário. Assim, independentemente do deslinde do Processo 1041687-08.2019.4.01.0000, em trâmite no TRF-1ª Região, deve-se manter o julgamento pela ilegalidade da concessão em apreço. Confiram-se, a propósito, os seguintes precedentes: Acórdão 984/2015-TCU-Segunda Câmara (rel. min. Raimundo Carreiro) e Acórdão 1723/2017-TCU-Primeira Câmara (rel. min. Vital do Rêgo) .
13.	Não há que se falar em violação ao princípio da segurança jurídica, uma vez que o ato de concessão de aposentadoria, tal como é o entendimento predominante do STF, é ato complexo, que só se aperfeiçoa com o registro perante este Tribunal. Portanto, impõe-se reconhecer que o ato tem caráter precário até a efetiva apreciação e registro por tribunal de contas.
14.	Excepcionalmente, tenho acolhido a tese da segurança jurídica se o interessado vem percebendo a aposentadoria ou pensão durante longo decurso de prazo (vide, por exemplo, o Acórdão 1462/2020-TCU-Segunda Câmara) ; não é o que ocorre no caso concreto.
15.	Não há também que se falar em violação ao princípio da isonomia, pois, no serviço público, não há direito adquirido a regime jurídico. 
16.	Por outro lado, as aposentadorias devem observar as regras vigentes no momento da implementação de todos os requisitos legais para a concessão do benefício previdenciário. No caso da vantagem de que trata o art. 193 da Lei 8.112/1990, esse direito só é assegurado àqueles servidores que, até 19/1/1995, tenham completado todos os requisitos para obtenção de aposentadoria dentro das regras até então vigentes, conforme dispõe expressamente o art. 7° da Lei 9.624/1998.
17.	Nessa linha, o argumento de que houve incidência da contribuição previdenciária até 28/1/1999 não é capaz de justificar o pagamento da parcela "opção". Observo que, desde a Decisão 683/200-Plenário (rel. min. Ubiratan Aguiar) , esta Corte firmou entendimento de que a retribuição pelo exercício de função comissionada não constitui parcela integrante da remuneração sobre a qual incide a contribuição social do servidor público ativo, a partir da vigência da Emenda Constitucional 20/1998.
18.	Quanto à modulação, observo que já ocorreu, conforme entendimento do Plenário no subitem 9.3 do Acórdão 2988/2018-TCU-Plenário, que transformou a parcela em vantagem pessoal passível de absorção, apenas no caso de inativos e pensionistas cujos atos concessórios já tenham sido objeto de registro.
19.	Por fim, cumpre ressaltar que, quanto à parcela de "quintos", incorporada com amparo em funções comissionadas exercidas entre 8/4/1998 e 4/9/2001, o TCU determinou justamente o cumprimento do que foi decidido nos Embargos de Declaração ao RE 638.115, julgados em 18/12/2019, qual seja, o destaque da parcela e a manutenção do pagamento até sua absorção integral por reajustes futuros.
20.	Isso posto, considerando que os argumentos apresentados pelos recorrentes são insuficientes para alterar o acordão recorrido, nego provimento aos recursos.
	Ante o exposto, voto por que o Tribunal adote a minuta de acórdão que submeto à consideração deste Colegiado.
TCU, Sala das Sessões Ministro Luciano Brandão Alves de Souza, em 20 de outubro de 2020.
ANA ARRAES 
Relatora